【裁判字號】    90,台上,2180
【裁判日期】    901206
【裁判案由】    確認債權存在等
【裁判全文】
最高法院民事判決                                九十年度台上字第二一八○號
    上  訴  人  臺灣省農工企業股份有限公司嘉義機械廠
    法定代理人  李重松
    訴訟代理人  杜婉寧律師
    被 上訴 人  鴻一工程有限公司
    法定代理人  張鳳龍
    訴訟代理人  蘇昭德律師
右當事人間請求確認債權存在等事件，上訴人對於中華民國八十九年三月十五日臺灣
高等法院高雄分院第二審判決（八十七年度上字第三九六號），提起上訴，本院判決
如左：
    主  文
原判決關於駁回上訴人新臺幣二百四十六萬八千七百十八元本息之訴暨該訴訟費用部
分廢棄，發回臺灣高等法院高雄分院。
    理  由
本件上訴人原法定代理人佟建國已卸任，由李重松繼任，經提出經濟部工廠登記證為
證，茲據聲明承受訴訟，自應准許，核先敘明。
次查上訴人主張：訴外人行政院國軍退除役官兵輔導委員會臺北鐵工廠（下稱臺北鐵
工廠）承包臺灣電力股份有限公司（下稱臺電公司）大林煤場皮帶機密封工程後，將
之轉由被上訴人次承攬，被上訴人再將其中鋼架工程部分轉予伊承攬，並訂立工程合
約書。伊依約完成工程材料之製作，並於民國八十二年六月間陸續將完成之鋼構件運
抵契約預定安裝現場即臺電公司大林蒲電廠準備安裝，迄同年九月二十日共計送驗一
千九百二十四點一四四噸，此後因業主土地取得問題，致伊無法繼續運送已完成製作
之鋼構件，工程因而延宕二年餘，兩造遂於八十四年十月間簽訂「清理估驗協議書」
，被上訴人保證於同年月十六日以前將使伊所完成之所有鋼構件通過業主之估驗，並
簽發四紙支票支付伊工程款，且同意將現場安裝工作收回自行處理，伊已完成之鋼構
件則運交至大林蒲電廠。嗣因伊拒絕被上訴人額外要求將伊前已依約送至大林蒲電廠
並完成估驗之鋼構件改送二橋倉庫放置，被上訴人竟拒絕估驗伊前已送至二橋倉庫放
置之鋼構件，而自行與臺北鐵工廠及臺電公司三方會同估驗，依上開協議書第四條約
定，被上訴人自應將其會同業主估驗之結算金額新臺幣（下同）二千九百三十三萬四
千一百三十三元支付與伊等情，求為命被上訴人如數給付，並加計遲延利息之判決。
（第一審命被上訴人給付上訴人二千一百零一萬八千二百七十八元本息，而駁回上訴
人其餘之訴，上訴人未聲明不服，被上訴人則就其受敗訴判決中超過一千五百十一萬
四千二百六十一元本息部分，提起第二審上訴。原審將第一審所命被上訴人給付之金
額中超過一千八百十三萬三千五百零五元本息部分廢棄，改判駁回上訴人之訴，上訴
人僅就其敗訴部分中之二百四十六萬八千七百十八元本息，提起第三審上訴。）
被上訴人則以：本件工程上訴人未依約施做、點交及配合驗收，其運送至工地之鋼構
數量不足且有瑕疵，伊為免遭受業主臺電公司之處罰，不得已自行花費施作，依兩造
「清理估驗協議書」第三條約定，伊未支付工程款，核屬有據。經按兩造契約約定之
金額，扣除上訴人未依約施作部分及伊代為施作與修補之費用，計算結果，伊僅負有
一千五百十一萬四千二百六十一元之給付義務等語，資為抗辯。
原審將第一審命被上訴人給付之金額中，超過一千八百十三萬三千五百零五元本息部
分廢棄，改判駁回上訴人之訴，無非以：上訴人主張之事實，業據提出工程合約書、
清理估驗協議書、工程款計算明細表、被上訴人一九九五年十二月五日95鴻工字第一
二○五號函、時間及噸數表及送貨單為證。被上訴人對曾與上訴人訂立上開工程合約
，上訴人已交付大部分鋼構件，其後兩造並訂立「清理估驗協議書」，及要求上訴人
將鋼構件改送二橋倉庫，因上訴人拒絕，遂自行與臺北鐵工廠及臺電公司估驗完成各
情不爭執，堪信為真實。兩造簽訂之工程合約，並未有上訴人不配合被上訴人向業主
辦理估驗手續，被上訴人得拒絕付款之約定，雙方另訂之「清理估驗協議書」第三條
，亦僅約定對未完成估驗部分之工料款暫不支付而已。系爭鋼構件上訴人既已製作完
成，並運送至交貨地點，即已依債務本旨為給付，其未配合被上訴人與業主辦理估驗
，僅生估驗費用是否由上訴人負擔，及上訴人應否負瑕疵修補責任之問題，被上訴人
以上訴人未依約配合辦理估驗，拒絕全部工程款之給付，自無理由。系爭鋼構件中之
第一至四批均已估驗完成，其後之第五至十一批未會同被上訴人估驗，而由被上訴人
與上游廠商共同估驗，乃因被上訴人要求「二次估驗」及「二次運送」所致，非可歸
責於上訴人，有兩造往來函件可稽。臺電公司南部施工處八十六年十二月四日南施
機字第○五三四號函，雖稱「大林煤場皮帶機系統密封工程」之鋼構架總重量為二、
五二八、九三九公斤，然被上訴人承包臺電公司鋼構架工程之範圍，與上訴人承包之
範圍並不一致，且上訴人未能舉證證明全部由其施作。另臺電公司南部施工處八十七
年六月十六日南施機字第○一八五號函，雖又表示就上訴人承包工程項目，經與臺
北鐵工廠估驗並付款之鋼構架重量為二、五○五、一九四點五公斤，惟亦不能證明全
部由上訴人施作，上訴人自不能單憑該二函文，即謂其承作之鋼構總重量有二、五二
八、九三九公斤或二、五○五、一九四點五公斤。查兩造於簽訂工程合約時，因藍圖
尚未設計故無法計算重量，雙方遂依經驗預估暫定總重量約為二、三八○公噸，製作
期間，依實作重量計價（工程合約第四條）。上訴人於製作期間曾向被上訴人請款四
次，有完工估驗單可稽，該四次估驗單均載有暫訂之合約數量二、三八○公噸、金額
及請款情況，嗣因業主建照問題無法安裝，而暫停出貨，致雙方發生爭議，為保障各
自權益，兩造遂於八十四年八月間簽立「清理估驗協議書」，斯時上訴人已設計製畢
其鋼構，故鋼構總重量雙方核計為二、三○四、一四六公斤，並依此計算工程款總額
，扣除前四次請款後，餘款由被上訴人開立期票四張，作為上訴人出貨之保證，並言
明須通過業主臺電公司估驗後始能提領。至此鋼構總重量雙方應已確認為二、三○四
、一四六公斤，而實際總交貨量為二、三○四、一四六公斤，亦有上訴人簽章之估驗
單在卷足憑，上訴人在此範圍訴請被上訴人給付工程款，自應予准許。被上訴人所舉
之證據均無法證明上訴人交付之鋼構件中有短少或不合格之情形，其所為此部分抗辯
，核無可採。至被上訴人辯稱上訴人製造之鋼構件有瑕疵，因整修花費四百七十萬元
一節，經提出臺電公司南部施工處油漆休塗檢驗表及統一發票六張為證，並經證人即
被上訴人僱用負責整修工作之帥展工程有限公司負責人涂茂松證實。該鋼構件瑕疵部
分，被上訴人曾函知上訴人，修補工作，由被上訴人任之，而自上訴人之工程款內扣
抵，上訴人亦覆函表示同意扣款，且不爭執其製作之鋼構件有瑕疵，被上訴人扣減該
修補費用，自屬依法有據。上訴人稱被上訴人支出之四百七十萬元包含將鋼構件由大
林蒲電廠運至二橋倉庫之運費在內云云，與證人涂茂松證述之情形不符，尚無可取。
綜上，上訴人製作交付之鋼構件總重量為二、三○四、一四六公斤，依每公斤二十六
點五元計算，共計六千一百零五萬九千八百六十九元，加上營業稅百分之五，為六千
四百十一萬二千八百六十二元，扣除上訴人不爭執已領取之工程款四千一百二十七萬
九千三百五十七元，及被上訴人支出之瑕疵修補費用四百七十萬元後，為一千八百十
三萬三千五百零五元，上訴人請求被上訴人給付之金額，逾此一千八百十三萬三千五
百零五元本息部分，為無理由，不應准許等詞，為其判斷之基礎。
惟按當事人主張有利於己之事實者，就其事實有舉證之責任，民事訴訟法第二百七十
七條前段定有明文。查臺電公司南部施工處八十七年六月十六日南施機字第○一八
五號函稱，就上訴人承包工程項目，與臺北鐵工廠估驗並付款之鋼構架重量計二、五
○五、一九四點五公斤，為原審所是認。上訴人既承攬該項工程，則其工程由上訴人
承作乃屬常態，由被上訴人自行施作為變態，臺電公司既就上訴人承包之工程項目，
估算其鋼構架總重量，則該工程如有被上訴人自行施作或交由他人施作之情形，即應
由被上訴人負舉證之責，乃原審竟以上訴人不能證明全部由其施作，認上訴人自不能
以臺電公司函稱之重量為其承作之重量，於舉證責任之分配，已不無違背法令之情形
。次查兩造係於八十四年八月間訂立「清理估驗協議書」，核計鋼構架總重量為二、
三○四、一四六公斤，上訴人稱此為雙方預估之數量，被上訴人於同年九月六日及八
十五年十二月十八日（傳真）與伊之備忘錄陳明：「因部分構件遺漏填報，致影響工
程總重量」云云，並經原判決記載於事實欄。原審未予斟酌，遽認該「清理估驗協議
書」估算之鋼構架重量為可採，亦非無判決理由不備之違法。再者，上訴人迭次陳稱
被上訴人提出之四百七十萬元發票六紙，品名均記載為「鋼構整理、搬運工資」字樣
，並非全部為整修費用云云，而證人涂茂松亦證稱有部分鋼構搬運至距大林煤廠二十
公里之處放置等語（見一審卷第三一七頁），原審就此未予詳加調查審認明晰，遂認
被上訴人整修費用為四百七十萬元，亦屬可議。上訴論旨，指摘原判決改判駁回其二
百四十六萬八千七百十八元本息請求部分為不當，求予廢棄，非無理由。
據上論結，本件上訴為有理由，依民事訴訟法第四百七十七條第一項、第四百七十八
條第一項，判決如主文。
中      華      民      國     九十     年     十二     月      六      日
                              最高法院民事第四庭
                                  審判長法官  蕭  亨  國
                                        法官  許  朝  雄
                                        法官  謝  正  勝
                                        法官  陳  淑  敏
                                        法官  鄭  玉  山
      右正本證明與原本無異
                                              書  記  官
中      華      民      國     九十     年     十二     月     二十     日


司法院資訊處製作；財團法人民間司法改革基金會備份。
